臺灣高等法院臺中分院刑事判決
110年度金上訴字第1198號
上  訴  人  
即  被  告  黃清泰




上列上訴人即被告因違反洗錢防制法等案件，不服臺灣臺中地方
法院109年度易字第2974號中華民國110年4月21日第一審判決（
起訴案號：臺灣臺中地方檢察署109年度偵字第20790、24099號
），提起上訴，本院判決如下：
    主  文
原判決撤銷。
丙○○幫助犯洗錢防制法第十四條第一項之洗錢罪，處有期徒刑貳
月，併科罰金新臺幣貳萬元，罰金如易服勞役，以新臺幣壹仟元
折算壹日。緩刑貳年，並應依附件所示條件對被害人支付損害賠
償。
    犯罪事實
一、丙○○依其成年人之知識及生活經驗，可知金融帳戶為個人信
    用、財產之重要表徵，而國內社會層出不窮之犯罪集團為掩
    飾不法行徑，避免執法人員追究及處罰，經常利用他人金融
    帳戶掩人耳目，應可預見任意將所有之金融機構帳戶交付於
    人，常與詐欺等財產犯罪密切相關，極有可能遭詐欺正犯利
    用作為人頭帳戶，便利詐欺正犯用以向他人詐騙款項，因而
    幫助詐欺正犯從事財產犯罪，且受詐騙人匯入款項遭提領後
    ，即產生遮斷資金流動軌跡而逃避國家追訴、處罰之洗錢效
    果，竟仍基於縱若取得其金融機構帳戶之人，自行或轉交他
    人用以實施詐欺取財等財產性犯罪，供作財產犯罪被害人匯
    款帳戶以掩飾、隱匿犯罪所得去向及所在之用，仍不違背其
    本意之幫助使用其帳戶者向他人為財產性犯罪及一般洗錢之
    不確定故意，於民國109年4月16日前某時日，在不詳地點，
    將其所申辦之新光商業銀行帳號0000-00-0000000號帳戶（
    下稱新光銀行帳戶）存摺、金融卡及密碼等物交與真實姓名
    、年籍均不詳之成年人。嗣該不詳姓名年籍之成年人取得前
    開帳戶資料後，即由不詳之詐欺正犯，基於意圖為自己不法
    所有之詐欺取財犯意及掩飾、隱匿特定犯罪所得去向及所在
    之犯意聯絡，以附表所示詐術，分別向甲○○、乙○○、丁○○等
    3人施以如附表所示詐術，致其等均陷於錯誤，各將附表所
    示款項於附表所示時間匯入丙○○上開新光銀行帳戶內，前述
    款項匯入後均遭人提領一空，而達到掩飾、隱匿前開詐欺犯
    罪所得去向、所在之目的。嗣甲○○、乙○○、丁○○等3人發現
    有異，報警處理後，始查獲上情。
二、案經甲○○、乙○○、丁○○訴由臺中市政府警察局烏日分局報告
    臺灣臺中地方檢察署檢察官偵查起訴。
    理    由
一、證據能力部分：
　㈠本院下述所引用被告以外之人供述證據，檢察官、上訴人即
    被告丙○○（下稱被告）於本院調查證據時，知悉有刑事訴訟
    法第159條第1項不得為證據之情形（本院卷第77頁），迄至
    本院言詞辯論終結前，均未聲明異議，視為同意作為證據。
    本院審酌該等證據取得過程並無瑕疵，與本案待證事實復具
    相當關聯性，以之為本案證據尚無不當，認得為本案證據，
    依刑事訴訟法第159條之5規定，均有證據能力。　
　㈡本院以下所引用非供述證據，並無證據證明有出於違法取得
    情形，復經本院依刑事訴訟法踐行調查程序，亦認均有證據
    能力。
二、認定犯罪事實所憑證據及理由：
　㈠上揭犯罪事實，業據被告於本院審理時坦承在卷（本院卷第8
    0至81頁），且據證人即告訴人甲○○、乙○○、丁○○於警詢時
    證述遭詐騙匯款經過等情（偵字第20790號卷第19至20頁、
    偵字第24099號卷第37至39頁、第41至43頁），並有臺灣新
    光商業銀行股份有限公司集中作業部109年7月17日新光銀集
    作字第1096004642號函暨檢附被告帳號0000000000000號帳
    戶基本資料1份（偵字第20790號卷第61至63頁）、國泰世華
    銀行自動櫃員機客戶交易明細表1份、內政部警政署反詐騙
    諮詢專線紀錄表3份、新北市政府警察局新店分局碧潭派出
    所受理詐騙帳戶通報警示簡便格式表、雲林縣警察局斗六分
    局公正派出所受理詐騙帳戶通報警示簡便格式表、臺北市政
    府警察局文山第一分局指南派出所受理詐騙帳戶通報警示簡
    便格式表各1份、金融機構聯防機制通報單2份、臺灣新光商
    業銀行股份有限公司集中作業部109年7月17日新光銀集作字
    第1096004642號函暨檢附被告帳號0000000000000號帳戶基
    本資料、存款帳戶事故資料查詢、自動化服務申請狀況查詢
    及交易明細、轉帳交易明細及與詐欺集團成員通話記錄截圖
    6張在卷可稽（偵字第20790號卷第23頁、第39頁、第41頁、
    第43頁、第61至87頁、偵字第24099號卷第49頁、第51頁、
    第53頁、第55頁、第57頁、第59頁），前揭事實應可採信。
  ㈡詐欺正犯為避免警員自帳戶來源回溯追查出其真正身分，乃
    以他人金融機構帳戶供作詐得款項出入之帳戶，相應於此，
    因開立該帳戶之名義人非詐欺正犯本人，詐欺正犯亦會擔心
    倘若使用其無法掌控之他人帳戶，所詐得款項可能遭帳戶持
    有人提領或逕自掛失以凍結帳戶使用，致詐欺正犯所詐得款
    項化為烏有，為確保能順利以之充為收受贓款工具，詐欺正
    犯所使用之人頭帳戶必須為其所能控制之帳戶，否則，如係
    以他人遺失或未經該他人同意使用之金融卡所對應之金融帳
    號，供被害人匯款所用，詐欺正犯無從掌控該帳戶，無法避
    免該帳戶突遭掛失停用之風險，即無法順利以之充為收受贓
    款之工具。據此，本案詐欺之人取得被告所申辦之新光銀行
    帳戶暨金融卡及密碼等資料，應係經被告同意交付使用，藉
    以確保該帳戶可順利提領詐得之款項，合先敘明；又金融帳
    戶為個人之理財工具，政府開放金融業申請設立後，金融機
    構大量增加，一般民眾皆可以存入最低開戶金額方式自由申
    請開設金融帳戶，此外即無任何特殊限制，因此一般人申請
    存款帳戶極容易且便利，並得同時在不同金融機構申請多數
    存款帳戶使用，絕無使用他人帳戶之必要，此為一般日常生
    活所熟知之常識，故除非有特殊或違法之目的，並為藉此躲
    避警方追緝，一般正常使用之存款帳戶，並無向他人借用、
    承租或購買帳戶存簿及金融卡之必要。再詐欺集團經常利用
    大量取得之他人存款帳戶，以掩飾、隱匿其財產犯罪之不法
    行徑，規避執法人員之查緝，並掩飾、隱匿自己犯罪所得財
    物，類此在社會上層出不窮之案件，亦經坊間書報雜誌、影
    音媒體多所報導及再三披露，而為眾所周知之情事，是以避
    免此等專屬性甚高之物品被不明人士利用為犯罪工具，亦為
    一般生活所應有之認識。
  ㈢洗錢防制法所規定特定犯罪之正犯實行特定犯罪後，為掩飾
    、隱匿其犯罪所得財物之去向及所在，而令被害人將款項轉
    入其所持有、使用之他人金融帳戶，並由該特定犯罪正犯前
    往提領其犯罪所得款項得手，因已造成金流斷點，該當掩飾
    、隱匿之要件，該特定犯罪正犯自成立一般洗錢罪之正犯。
    而行為人提供金融帳戶金融卡及密碼予不認識之人，固非屬
    洗錢防制法第2條所稱之洗錢行為，不成立同法第14條第1項
    一般洗錢罪之正犯；然如行為人主觀上認識該帳戶可能作為
    收受及提領特定犯罪所得使用，他人提領後即產生遮斷資金
    流動軌跡以逃避國家追訴、處罰之效果，仍基於幫助之犯意
    而提供，應論以幫助犯同法第14條第1項之一般洗錢罪，有
    最高法院刑事大法庭108年度台上字第3101號判決先例可供
    參考。觀之本案詐騙正犯之犯罪手法係先對被害人施以詐術
    ，且指定將詐騙所得款項匯至被告名義申辦之新光銀行人頭
    帳戶後，再由身分不詳之詐騙正犯成員提領贓款，製造金流
    斷點，使司法機關難以溯源追查犯罪所得之蹤跡與後續犯罪
    所得持有者，以達掩飾、隱匿特定犯罪所得之所在及去向。
    而被告於本案發生時為具備通常智識程度之成年人，且依卷
    附新光銀行交易紀錄所示，被告與銀行間有相當期間交易來
    往之經驗，卻容任他人對外得以上開帳戶之名義無條件加以
    使用，被告在主觀上已預見提供帳戶行為可能幫助他人犯詐
    欺取財罪，並幫助作為收受、提領特定犯罪所得使用，他人
    提領後會產生遮斷資金流動軌跡以逃避國家追訴、處罰之效
    果，仍不違反其本意，基於幫助之犯意而提供，自足認被告
    有幫助詐欺取財、幫助犯一般洗錢罪之不確定故意。
  ㈣綜上所述，依卷內事證，雖無證據證明被告事前已明知詐欺
    正犯取得系爭帳戶資料後，會以何方式遂行犯罪行為，惟被
    告交付系爭帳戶資料有可能供詐欺正犯利用作為犯罪工具，
    及會遮斷金流以逃避追訴、處罰之效果產生，應為被告所能
    預見，則發生此事即難認係違反被告本意，是被告所犯幫助
    詐欺取財及幫助一般洗錢犯行均堪以認定，應予依法論科。
三、論罪科刑及對原審判決暨上訴理由之說明：
　㈠法律適用部分：
    ⒈按刑法上之幫助犯，係對於犯罪與正犯有共同之認識，而
      以幫助之意思，對於正犯資以助力，而未參與實施犯罪之
      行為者而言；是以如未參與實施犯罪構成要件之行為，且
      係出於幫助之意思提供助力，即屬幫助犯，而非共同正犯
      。經查，被告雖將新光銀行帳戶存摺、金融卡及密碼提供
      予真實姓名年籍不詳之詐欺正犯，作為詐欺取財及一般洗
      錢之工具，然未參與詐欺告訴人甲○○、乙○○及丁○○之詐欺
      取財構成要件行為，且無證據足資證明被告係以正犯而非
      以幫助犯之犯意參與犯罪，參前說明，應認被告係基於幫
      助不詳成年人詐欺他人財物，並掩飾、隱匿該詐欺犯罪所
      得去向、所在之犯意，而未參與詐欺取財及一般洗錢犯罪
      之構成要件行為。是核被告所為，係犯刑法第30條第1項
      前段、第339條第1項之幫助詐欺取財罪；刑法第30條第1
      項前段、洗錢防制法第14條第1項之幫助一般洗錢罪。
    ⒉檢察官起訴書所載法條固漏未引用上開幫助一般洗錢罪之
      罪名，然起訴書犯罪事實已載明被告提供前開金融帳戶予
      不詳之人供匯入詐騙款項後並遭提領一空等情節，此部分
      幫助洗錢犯罪事實業經起訴，本院自應併予審理，且前經
      原審及本院於審理時均告知被告此部分犯行可能所涉及罪
      名，自無礙被告防禦權之行使。　
 ㈡罪數說明：
    被告以一提供新光銀行帳戶存摺、金融卡及密碼之行為，使
    犯罪事實欄所示告訴人甲○○、乙○○及丁○○受詐騙後得以完成
    匯款並遮斷金流效果，侵害數個被害人財產法益，係一行為
    觸犯數個基本構成要件相同之幫助詐欺取財、幫助洗錢罪名
    ，依刑法第55條之規定，應論以一罪；且所犯幫助詐欺取財
    及幫助一般洗錢犯行，亦係一行為觸犯數罪名，應從一重之
    幫助一般洗錢罪處斷。
  ㈢刑之減輕部分：
    ⒈被告幫助他人遂行詐欺取財犯行，為幫助犯，依刑法第30
      條第2項規定，按正犯之刑減輕其刑。
    ⒉洗錢防制法第16條第2項規定：「犯前二條之罪，在偵查或
      審判中自白者，減輕其刑。」，被告就本案犯罪事實，於
      本院審理時業已坦承在卷，是其所犯幫助洗錢犯行，自應
      依上開規定減輕其刑，並與前開幫助犯所減輕之刑，遞減
      輕之。
  ㈣對原審判決及上訴理由之說明：
　　原審認被告犯幫助詐欺取財罪及幫助一般洗錢罪罪證明確，
    予以論罪科刑，固非無見。然原審無從審酌被告於本院審理
    時業已坦承犯行並與告訴人乙○○達成調解，且於調解成立時
    當庭給付新臺幣（下同）1萬元等情，有本院調解筆錄1份在
    卷可參（本院卷第87至89頁），致無從適用洗錢防制法第16
    條第2項減輕其刑及審酌前揭犯後態度；被告上訴表示欲與
    被害人等調解，請求從輕量刑，為有理由，應由本院將原判
    決撤銷。
  ㈤量刑審酌：
　　爰審酌被告雖未實際參與詐欺取財及洗錢犯行，但其提供自
    己帳戶資料供不法犯罪集團使用，造成執法機關不易查緝犯
    罪行為人，嚴重危害社會治安，助長社會犯罪風氣，更造成
    被害人求償上之困難；考量被告於本院時已坦承犯行，除本
    案外並無其他前科紀錄，有臺灣高等法院被告前案紀錄表1
    份在卷可稽，素行良好，暨被告於本院時已與告訴人乙○○達
    成調解，並當場先給付賠償1萬元；亦於本院審理時表達願
    以分期方式，賠償未到場之其餘告訴人損害；另考量其犯罪
    動機、手段、參與程度、所生損害、自述高職畢業，現打零
    工為業，需扶養2名未成年子女，其中1名子女因語言遲緩需
    進行療育等教育、家庭、生活及經濟等一切情狀，量處如主
    文第2項所示之刑，併諭知罰金刑如易服勞役之折算標準。
  ㈥緩刑部分：
　  被告前未曾因故意犯罪受有期徒刑以上刑之宣告，有其臺灣
    高等法院被告前案紀錄表在卷可按，其因一時失慮，致罹刑
    章，然其本案尚未實際取得報酬，於本院審理期間，亦表達
    賠償告訴人意願，業與調解時到場之附表編號2所示告訴人
    乙○○達成調解，並依調解條件先行賠償1萬元，業如前述；
    另就附表編號1、3所示告訴人部分，被告亦屢屢表明賠償意
    願，然因告訴人甲○○於調解期日未到庭，告訴人丁○○表明無
    調解意願而未果，有本院公務電話查詢紀錄表及調解期日民
    事報到單各1紙在卷可參（本院卷第51頁、第71頁），從而
    ，被告雖因無法與告訴人甲○○及丁○○實際協調賠償事宜，然
    已足認被告犯後尚有悔意，堪信被告經此教訓後，應能守法
    慎行而無再犯之虞，因認前開宣告之刑以暫不執行為適當，
    爰宣告緩刑2年。又緩刑宣告，得斟酌情形，命向被害人支
    付相當數額之財產及非財產上之損害賠償，刑法第74條第2
    項第3款定有明文。依照卷附調解條件，被告願賠償告訴人
    乙○○65,000元，除其中1萬元被告已給付外，其餘未到期款
    項，被告並未提供任何擔保，為確保被告於緩刑期間，能履
    行如附件編號1所示內容，以確實收緩刑之功效，爰依刑法
    第74條第2 項第3 款規定，諭知被告應依附件編號1所示內
    容，對告訴人乙○○履行支付賠償；至被告雖未能與告訴人甲○○及丁○○取得聯繫而進行調解賠償，然告訴人甲○○及丁○○確
    因被告前揭幫助犯行造成財產上損害，為使告訴人甲○○及丁○○之財產上損害能獲得相當彌補，及促使被告勤勉努力、主
    動積極籌措財源償還告訴人等，並審酌被告於本案審理時自
    述資力及告訴人甲○○、丁○○對本案賠償金額及方式之意見，
    爰依上揭刑法第74條第2項第3款規定，命被告應另依附件編
    號2、3所示條件，向告訴人甲○○及丁○○履行損害賠償（此項
    附負擔之緩刑宣告，並不影響告訴人甲○○及丁○○就其餘未受
    彌補之損害部分，對被告及其餘正犯請求損害賠償之權利）
    。倘被告違反本院所諭知前揭緩刑之負擔，情節重大者，檢
    察官仍得依法向法院聲請撤銷本件緩刑之宣告，併予敘明。
  ㈦沒收部分：
　　⒈被告固有將上開新光銀行帳戶資料提供詐欺集團成員遂行
      詐欺及洗錢之犯行，惟卷內尚乏積極證據證明被告就此獲
      有報酬，自無從遽認被告有何實際獲取之犯罪所得，爰不
      予諭知沒收或追徵其價額。
　　⒉被告所提供之上開新光銀行帳戶及金融卡，雖係供犯罪所
      用之物，且為被告所有，然前開帳戶均已成警示帳戶，應
      無可能再於詐欺犯罪所用，沒收該帳戶之金融卡或存摺均
      顯無刑法上之重要性，爰不予宣告沒收。
據上論斷，應依刑事訴訟法第369條第1項前段、第364條、第299
條第1項前段，洗錢防制法第14條第1項、第16條第2項，刑法第1
1條、第30條第1項前段、第2項、第339條第1項、第55條、第42
條第3項前段、第74條1項第1款、第2項第3款，刑法施行法第1條
之1第1項，判決如主文。
本案經檢察官郭靜文提起公訴，檢察官戊○○到庭執行職務。
中　　華　　民　　國　　110 　年　　8 　　月　　24　　日
            刑事第八庭　  審判長法　官　林  清  鈞
                                法　官　郭  瑞  祥
                                法　官　簡  婉  倫
以上正本證明與原本無異。
如不服本判決應於收受送達後20日內向本院提出上訴書狀，其未
敘述上訴理由者，並得於提起上訴後20日內向本院補提理由書(
均須按他造當事人之人數附繕本)「切勿逕送上級法院」。因疫
情而遲誤不變期間，得向法院聲請回復原狀。
                                書記官  林　書　慶
中　　華　　民　　國　　110 　年　　8 　　月　　24　　日
　　　　　　　　　　　　　　　　
附錄論罪科刑法條
洗錢防制法第14條第1項
有第二條各款所列洗錢行為者，處七年以下有期徒刑，併科新臺
幣五百萬元以下罰金。

刑法第339條
意圖為自己或第三人不法之所有，以詐術使人將本人或第三人之
物交付者，處5年以下有期徒刑、拘役或科或併科50萬元以下罰
金。
以前項方法得財產上不法之利益或使第三人得之者，亦同。
前二項之未遂犯罰之。
附件：
1.應依本院110年度刑上移調字第139號調解筆錄所載調解條件，
  履行對被害人乙○○之損害賠償。
2.應賠償被害人甲○○新臺幣1萬元，履行方式為自本院判決確定
  之日起，按月於每月15日前給付新臺幣2千元。
3.應賠償被害人丁○○新臺幣3萬元，履行方式為自本院判決確定
  之日起，按月於每月15日前給付新臺幣2千元。

附表：
編號 告訴人 詐欺方式 匯款時間 匯款金額（新臺幣） 1 甲○○ 詐騙集團成員於109年4月16日17時23分許，假冒讀冊網站負責人撥打電話予甲○○，佯稱因工作人員疏失，誤將其註冊為高級會員，每月會自動扣款5000元，已通知銀行協助處理取消設定云云，之後再假冒台新銀行人員要求甲○○前往自動櫃員機操作，致甲○○陷於錯誤而匯款至被告新光銀行帳戶內。 109年4月16日18時2分 1萬2123元 2 乙○○ 詐騙集團成員於109年4月16日17時3分許，假冒金石堂網路書局人員撥打電話予乙○○，佯稱因誤植乙○○為VIP會員，將從其帳戶扣款，要協助解除VIP會員設定云云，之後再假冒國泰世華銀行客服人員要求乙○○依指示操作解除，致乙○○陷於錯誤而匯款至被告新光銀行帳戶內。 109年4月16日17時28分 4萬5678元    109年4月16日17時41分 9985元    109年4月16日17時43分 9985元    109年4月16日17時44分 9985元 3 丁○○ 詐騙集團成員於109年4月16日17時15分許，假冒TAAZE讀冊生活網購平台人員撥打電話予丁○○，佯稱因會計疏失，誤將訂單訂購為30本，須向銀行取消云云，之後再假冒台新銀行人員佯稱要凍結帳戶，要求丁○○前往自動櫃員機操作，致丁○○陷於錯誤而匯款至被告新光銀行帳戶內。 109年4月16日18時11分 2萬3990元    109年4月16日18時14分 8990元